臺灣高等法院臺南分院刑事裁定
110年度毒抗字第818號
抗  告  人
即  被  告  甲○○
上列抗告人因強制戒治案件，不服臺灣嘉義地方法院中華民國11
0年8月25日裁定（110年度毒聲字第383號）提起抗告，本院裁定
如下：
    主  文
抗告駁回。
    理  由
一、原裁定意旨略以：抗告人即被告甲○○（下稱抗告人）因施用
    第一、二級毒品案件，經依臺灣嘉義地方法院（下稱原審法
    院）110年度毒聲字第239號裁定送法務部○○○○○○○○附設勒戒
    處所觀察、勒戒後，經綜合判斷認有繼續施用毒品之傾向，
    有該所民國110年8月18日南所衛字第11000076020號函及所
    附有無繼續施用毒品傾向證明書、有無繼續施用毒品傾向評
    估標準紀錄表各1份在卷可參，是檢察官聲請裁定令抗告人
    入戒治處所施以強制戒治，核無不合，應予准許，而依毒品
    危害防制條例第20條第2項規定，裁定抗告人令入戒治處所
    強制戒治，其期間為6個月以上，至無繼續強制戒治之必要
    為止，但最長不得逾1年等語。
二、抗告意旨略以：抗告人因另案1年左右的徒刑未執畢，後續
    接觀察勒戒處分期間表現良好，未有生活不良紀錄。抗告人
    過去雖亦有獲判徒刑，然將此司法前科紀錄列為裁定強制戒
    治處分之依據，抗告人實有不服，縱使曾獲判徒刑，於當時
    皆獲適當裁處，抵其過往行為，此節是否與一罪一罰及不溯
    及既往之精神為抵觸。抗告人尚有另案執行中，若依司法前
    科紀錄裁定強制戒治處分，可謂無端加諸1年刑期，實不利
    於抗告人處遇，亦違法律傾向於抗告人之人權的精神。抗告
    人於110年3月4日入監服刑期間，抗告人母親於110年4月28
    日過世，因疫情嚴峻無法返鄉奔喪，未能及時行孝，家中父
    親已89歲多，身體日漸老邁，抗告人一心想早日返歸家庭陪
    伴老邁父親，以免終生遺憾。抗告人已服刑一段期間，早已
    無身癮之問題，重返社會一定安分守己，堅定意志不再犯。
    爰依刑事訴訟法第403條第1項規定提出抗告，請撤銷原裁定
    ，更為適當合法之裁定等語。
三、按「觀察、勒戒後，檢察官依據勒戒處所之陳報，認受觀察
    、勒戒人有繼續施用毒品傾向者，檢察官應聲請法院裁定令
    入勒戒處所強制戒治，其期間為6個月以上，至無繼續強制
    戒治之必要為止，但最長不得逾1年」，毒品危害防制條例
    第20條第2項後段定有明文。又有無繼續施用毒品傾向之評
    估標準，並非完全以受勒戒人勒戒後之結果為準，勒戒前之
    各種情況，仍應作為評估之依據，依勒戒處所評分說明手冊
    規定，係以「前科紀錄與行為表現」、「臨床評估」及「社
    會穩定度」3項合併計算分數：㈠分數60分以上，判定為有繼
    續施用毒品傾向。㈡50分以下判定為無繼續施用毒品傾向。㈢
    51分至59分間判定者再做整體評估後決定，若判定為有繼續
    施用毒品傾向需加註理由。...而其中之「前科紀錄與行為
    表現」係依毒品犯罪相關司法紀錄、首次毒品犯罪年齡、其
    他犯罪相關紀錄、入所時尿液毒品檢驗、所內行為表現；「
    臨床評估」係物質使用行為、合法物質濫用、使用方式、使
    用年數、精神疾病共病（含反社會人格）、臨床綜合評估（
    含病識感、動機、態度、就醫意願）；「社會穩定度」則係
    依工作、家庭等，作為判斷分數之依據。因此，評斷有無吸
    食毒品傾向，係一具體個案之臨床實務及相關事證等情綜合
    判定，有其相當之專業依據及標準，且涉及專門醫學，又衡
    酌強制戒治之目的，係為協助施用毒品者戒斷毒品之心癮及
    身癮所為之一種保安處分類型，而該評估標準係適用於每一
    位受觀察、勒戒處分之人，具一致性、普遍性、客觀性，綜
    合判斷之結果，倘其評估由形式上觀察無擅斷或濫權等明顯
    不當之情事，法院宜予尊重。
四、經查：
（一）抗告人因施用第一、二級毒品犯行，前經原審法院以110
      年度毒聲字第239號裁定令入法務部○○○○○○○○附設勒戒處
      所執行觀察、勒戒後，經執行單位法務部○○○○○○○○附設勒
      戒處所於同年8月9日對被告進行評估，計算出靜態因子得
      分合計55分，動態因子得分合計9分，合計64分，綜合評
      估判斷後認為有繼續施用毒品傾向乙節，有上開裁定、臺
      灣嘉義地方檢察署檢察官觀察勒戒處分執行指揮書、臺灣
      高等法院被告前案紀錄表、法務部○○○○○○○○附設勒戒處所
      110年8月18日南所衛字第11000076020號函及所附有無繼
      續施用毒品傾向證明書、有無繼續施用毒品傾向評估標準
      紀錄表各1份在卷可參。上開該綜合評估判斷之結果係由
      該所具相關專業知識經驗人士，依其本職學識，為上述各
      項評估所為之綜合判斷，核與前揭勒戒處所評分說明手冊
      之規定並無不合，所為之綜合評分係依抗告人在執行觀察
      、勒戒期間之個案臨床實務及具體事證，據以判定抗告人
      「有繼續施用毒品傾向」，洵屬有據，檢察官聲請裁定令
      抗告人入戒治處所施以強制戒治，核無不合。是原審依檢
      察官聲請，參酌前揭有無繼續施用毒品傾向證明書及評估
      標準紀錄表，裁定令抗告人入戒治處所施以強制戒治，自
      屬適法。
（二）抗告人固以前詞提出抗告，然查：
　 1、評斷有無吸食毒品傾向，係一具體個案之臨床實務及相關
      事證等情綜合判斷，有其相當之專業依據及標準，且涉及
      專門醫學，且衡酌強制戒治之目的，係為協助施用毒品者
      戒斷毒品之心癮及身癮所為之一種保安處分類型，而「有
      無繼續施用毒品傾向評估標準表」所列之評估標準係適用
      於每一位受觀察、勒戒處分之人，具一致性、普遍性、客
      觀性，綜合判斷之結果，業如前述。又於司法實務或醫學
      臨床上，具有毒品前科紀錄者，或因長期有機會接觸毒品
      ，或因欲藉由毒品作用暫時隔絕現實環境，其反覆性、繼
      續性地再犯施用毒品犯行之機率，確實較沒有毒品前科者
      高，因此上開評估標準方會將勒戒人之前科紀錄列入重要
      之評分項目，且於評分說明手冊明訂：所謂毒品犯罪相關
      司法記錄，不論其為吸食施打、運輸、販賣、持有毒品或
      其他罪名，凡觸犯毒品危害防制條例、原肅清煙毒條例、
      原麻醉藥品管理條例或管制藥品管理條例相關刑罰規定者
      均屬之，觀察勒戒、強制戒治及緩起訴後不起訴的紀錄也
      列入毒品相關犯罪紀錄項目範圍，而被告先前已有18筆毒
      品相關前科，有被告之前案紀錄表在卷可參，被告於上開
      期間反覆施用毒品的前科紀錄，恰符合上開經驗法則，可
      見上開評估標準將勒戒人的前科紀錄做為重要評估依據，
      並無違法不當之處。
　 2、又毒品危害防制條例所規定之觀察、勒戒或強制戒治處分
      ，其立法意旨在幫助施用毒品者戒除毒癮，該處分之性質
      非為懲戒行為人，而係為減除受處分人再次施用毒品之危
      險性，目的係在戒除行為人施用毒品身癮及心癮之措施，
      且強制戒治係導入療程之觀念，針對行為人將來之危險所
      為預防、矯治措施之保安處分，以達教化與治療之目的，
      可謂刑罰之補充制度，從而毒品危害防制條例本身所規定
      之強制戒治等保安處分，雖兼具自由刑之性質，卻有刑罰
      不可替代之教化治療作用，與修正後新法之「治療」思維
      並無抵觸，而與刑罰之性質有所不同，不宜相互混淆，將
      施用毒品者之前科列入評分項目，自無違反一事不二罰重
      複評價禁止原則，亦無抗告人所稱抵觸同一罪不得裁定二
      罰之原則及罪不溯及既往精神之可言。再者，上開評估標
      準均有評分者的具體醫師代號，表彰評分者為其評分結果
      負責，被告經評估有多種毒品濫用（海洛因、安非他命）
      得分10分、合法物質（菸）濫用得分2分、注射使用得分1
      0分、使用毒品超過1年得分10分，應係評分醫師以詢問被
      告等方式進行查核結果，而有所依據。是抗告人質疑「若
      依司法前科紀錄裁定強制戒治處分，可謂無端加諸1年刑
      期」云云，尚無可採。
五、綜上，原審法院依據檢察官之聲請，依毒品危害防制條例第
    20條第2項規定，裁定抗告人令入戒治處所施以強制戒治，
    其期間為6個月以上，至無繼續強制戒治之必要為止，但最
    長不得逾1年，經核並無不合。抗告人仍執上開事由提起抗
    告，指摘原裁定不當，非有理由，應予駁回。
據上論斷，應依刑事訴訟法第412條，裁定如主文。
中　　華　　民　　國　　110 　年　　10　　月　　26　　日
                  刑事第四庭    審判長法  官  郭玫利
                                      法  官  林臻嫺 
                                      法  官  曾子珍
以上正本證明與原本無異。
不得再抗告。
　　　　　　　　　　　　　　　　　　　書記官  尤乃玉　　
中　　華　　民　　國　　110 　年　　10　　月　　26　　日